【裁判字號】    98,上,555
【裁判日期】    980618
【裁判案由】    分割共有物
【裁判全文】
臺灣高等法院民事判決                   98年度上字第555號
上  訴  人  乙○○
訴訟代理人  劉雅洳律師
被  上訴人  戊○○
            丁○○(兼陳林末之繼承人)
            丙○○(兼陳林末之繼承人)
            甲○○(兼陳林末之繼承人)
上列當事人間分割共有物事件，上訴人對於中華民國98 年4月29
日臺灣臺北地方法院97年度訴字第4305號第一審判決，提起上訴
，本院於判決如下：
    主  文
原判決廢棄，發回原審法院。
    事  實
一、上訴人於原審主張略以：坐落臺北市○○區○○段一小段第
    491之2地號土地（下稱系爭土地），為兩造所共有（原告應
    有部分為336分之300）。而系爭土地之地目為道，並未定有
    不分割之特約，亦無因物之使用目的不能分割之情形，惟兩
    造就系爭土地分割方法復無法達成協議，依民法第823條第1
    項、第824條第1、2 項規定，原告自得訴請裁判分割。為此
    ，爰依民法第823條第1項、第824條第1、2 項規定，訴請裁
    判分割系爭土地等語。
二、被上訴人即原審被告丙○○、丁○○、甲○○則以：系爭土
    地現雖作巷道使用，但其都市計劃為住宅用地，面積亦僅有
    40平方公尺，依法未達最小建築面積，無法單獨供建築之用
    ，如再作原物分割，並依原告所主張之分割方案，僅對原告
    本身有利，對各共有人之被告而言，所得分配之土地面積僅
    有0.46平方公尺，顯然不利於被告，故原告主張以原物分割
    作為分割方法，實有不當。縱認依法准予分割，被告建議應
    以變價分割作為系爭土地之分割方法，對共有人方屬公平；
    況變價分割時，各共有人皆可應買，良性公平競價之結果，
    各共有人能分配之金額增加，反較有利各共有人，且原告參
    與競標，則取得之土地面積將更大，就原告而言，能享受之
    利益更大，而系爭土地亦可發揮更大之經濟效用等語，資為
    抗辯。
三、原審判決准就系爭土地變價分割，並以所得價金依原判決附
    表示應有部分比例分配之。
    理  由
一、按第一審之訴訟程序有重大之瑕疵者，第二審法院得廢棄原
    判決，而將該事件發回原法院。但以因維持審級制度認為必
    要時為限。民事訴訟法第451條第一項定有明文。
二、次按本件為請求分割共有土地之訴。上訴人為原告，雖以土
    地登記簿上登載之其他共有人全體為被告。但依卷附戶籍謄
    本記載，列為被告之一之戊○○，於訴訟繫屬前即已死亡。
    如果屬實，陳某既早喪失當事人能力，自與上訴人以之為被
    告是否合法有關，並影響及於全案訴訟被告當事人之適格有
    無欠缺問題（最高法院70年台上字第2846號判例參照）。又
    原告或被告無當事人能力者，法院應認原告之訴為不合法，
    以裁定駁回之；倘當事人之適格有欠缺者，法院則應認原告
    之訴為無理由，以判決駁回之。上訴人於原審提起本件之訴
    ，既逕列無當事人能力之戊○○為對造當事人（被告），而
    本件訴訟標的對於戊○○及其他共有人全體（即原審其餘之
    對造當事人）又屬必須合一確定，具見上訴人之訴，其當事
    人適格顯有欠缺，應以判決駁回之。再者，當事人能力為訴
    訟成立要件之一，無論訴訟進行至如何之程度，法院均應依
    職權調查之。而民事訴訟如係由原告主張權利者，應先由原
    告負舉證之責，若原告先不能舉證，以證實自己主張之事實
    為真實，則被告就其抗辯事實，即令不能舉證，或其所舉證
    據尚有疵累，亦應駁回原告之請求。
三、查本件被上訴人戊○○為民國前21 年12月29日出生（119歲
    ），有上訴人所提出台北市大安區戶政事務所97 年4月25日
    核發之除戶之戶籍謄本，在卷可憑（見原審97年度北調字第
    243號卷第44頁，第54及54之1頁）。被上訴人丙○○等於原
    審並陳明「被告戊○○已死亡，為親友皆知之事，兩造．．
    ．自無當事人能力，依民事訴訟法第249 條第一項第三款之
    規定，原告之訴應予裁定駁回」等語，亦有答辯一、二狀可
    稽（見原審民事卷第11、68頁）。次查上訴人於第一審列戊
    ○○為被告，然戊○○在起訴前既已死亡（依戶籍謄本登載
    為民國前21年12月26日生），為戊○○以外之被告所不爭，
    有如前述，足見原告於起訴時戊○○已無當事人能力，亦無
    從命其補正而成為合法當事人。詎上訴人於原審竟主張被告
    就戊○○死亡之事實，應負舉證責任，顯已違背舉證責任分
    配之原則，是上訴人即原審原告，遽對戊○○起訴，復未舉
    證證明於民國前21年12月29日生之戊○○之生死，及其住居
    所為適當之證明，原審復未依職權為調查，揆之前揭說明，
    其訴自非合法。
四、復查上訴人在第一審起訴時，於起訴狀上竟載被告戊○○，
    「住台北市內埔104番地」（見原審97年度北調字第243號卷
    第3 頁），原審並依該址為送達，有送達證書及退回之信封
    可稽（見原審民事卷第8 頁）。嗣原審函請台北市萬華區戶
    政事務所轉送台北市大安區戶政事務所，請查明「住台北市
    內埔104 番地」之現址，經函覆略以日據時期番地號碼並無
    光復後門牌對照表，上揭番地應位於現行行政區域大安區臥
    龍里等語（見原審民事卷第15、17、18頁），原審未進一步
    查明其確實地址，或戊○○是否確實死亡，即對被告戊○○
    為公示送達（見原審民事卷第24、26、27頁），其送達難謂
    為合法。則其准為實體上一造辯論判決，於法亦有不合。
五、末按法院裁判分割共有物而以原物分配於各共有人時，係使
    共有關係變更為單獨所有，其性質為共有人間應有部分之交
    換，自屬處分行為，如係變賣共有物而以價金分配於共有人
    ，即係以處分共有物為分割之方法，均以共有人之處分權存
    在為前提，如果共有人就共有物並無處分權可資行使，法院
    即無從基此為裁判分割（最高法院69年台上字第1134號判例
    參照）。本件其中之被告陳林末於98 年3月11日死亡，有戶
    籍謄本可稽（見前揭卷第73頁），被上訴人丁○○、丙○○
    、甲○○雖具狀承受訴訟，但迄未辦理繼承登記，依民法第
    七百五十九條規定，自不得處分該應有部分，上訴人未先行
    或同時請求被上訴人辦理繼承登記，原審逕准其訴請分割共
    有物，亦有未當。
六、綜上所述，本件原審就當事人能力及當事人適格，未依職權
    為調查，並就未經合法送達之當事人，准為一造辯論判決，
    就訴訟中死亡之共有人，其繼承人尚未為繼承登記，即逕准
    為分割之實體判決，其訴訟程序自屬有重大之瑕疵，基此所
    為之判決，亦屬違背法令。為維持審級制度，自有將本事件
    發回原審法院更為裁判之必要。上訴人雖未指摘及此，但原
    判決即有上開之重大之瑕疵，自無可維持，本院爰將原判決
    廢棄，發回原審法院更為裁判，以符法制，並不經言詞辯論
    為之。
據上論結，本件上訴為有理由，依民事訴訟法第451條第1項、第
453條，判決如主文。
中    華    民    國    98    年    6     月    18    日
                    民事第八庭
                        審判長法  官  劉勝吉
                              法  官  滕允潔
                              法  官  連正義
正本係照原本作成。
如不服本判決，應於收受送達後20日內向本院提出上訴書狀，其
未表明上訴理由者，應於提出上訴後20日內向本院補提理由書狀
（均須按他造當事人之人數附繕本）上訴時應提出委任律師或具
有律師資格之人之委任狀；委任有律師資格者，另應附具律師資
格證書及釋明委任人與受任人有民事訴訟法第466條之1第1項但
書或第2項（詳附註）所定關係之釋明文書影本。
中    華    民    國    98    年    6     月    18    日
                              書記官  周淑靜
附註：
民事訴訟法第466條之1（第1項、第2項）：
對於第二審判決上訴，上訴人應委任律師為訴訟代理人。但上訴
人或其他法定代理人具有律師資格者，不在此限。
上訴人之配偶、三親等內之血親、二親等內之姻親，或上訴人為
法人、中央或地方機關時，其所屬專任人員具有律師資格並經法
院認為適當者，亦得為第三審訴訟代理人。


司法院資訊處製作；財團法人民間司法改革基金會備份。
